【裁判字號】    88,上訴,4070
【裁判日期】    890613
【裁判案由】    毒品危害防制條例
【裁判全文】
臺灣高等法院刑事判決                          八十八年度上訴字第四七號
    上  訴  人  臺灣臺北地方法院檢察署檢察官
    被      告  甲○○
    指定辯護人  本院公設辯護人
右上訴人因被告毒品危害防制條例案件，不服臺灣臺北地方法院八十八年度訴緝字第
一四二號，中華民國八十八年九月十六日第一審判決（起訴案號：臺灣臺北地方法院
檢察署八十四年度偵字第二七七八四號）提起上訴，本院判決如左：
    主  文
原判決關於甲○○被訴販賣毒品海洛因部分撤銷。
甲○○被訴販賣毒品海洛因部分無罪。
    理  由
一、公訴意旨以：被告甲○○夥同其同居人胡煥桐（現由原審法院審理中）自八十四
    年十二月間，基於概括之犯意，連續在台北市○○○路○段一五二－一號八樓非
    法販賣海洛英，於八十四年十二月二十日十二時許在上址為警當場查獲，並扣得
    上開海洛英一點九公克、電子秤一個、小塑膠袋四個，因認被告甲○○涉有共同
    販賣海洛因之罪嫌云云。
二、按犯罪事實應依證據認定之，無證據不得推定其犯罪事實；又不能證明被告犯罪
    者，應諭知被告無罪之判決。刑事訴訟法第一百五十四條、第三百零一條第一項
    分別定有明文。而認定犯罪事實所憑之證據，須適於為被告犯罪事實之證明者，
    始得採為斷罪資料。被告之自白，雖為證據之一種，但依刑事訴訟法第一百五十
    六條第一項規定，被告之自白，須非出於強暴、脅迫、利誘、詐欺、違法羈押或
    其他不正之方法，且與事實相符者，始得為證據。又依同條第二項規定，被告之
    自白，不得作為有罪判決之唯一證據，仍應調查其他必要之證據，以察其是否與
    事實相符。立法目的乃欲以補強證據擔保自白之真實性，亦即以補強證據之存在
    ，藉之限制自白在證據上之價值，防止偏重自白，發生誤判之危險。以被告之自
    白，作為其自己犯罪之證明時，尚有此危險；以之作為其他共犯之罪證時，不特
    在採證上具有自白虛偽性之同樣危險，且共犯之自白，難免有嫁禍他人，而為虛
    偽供述之危險。是則利用共犯者之自白，為其他共犯之罪證時，其證據價值如何
    ，按諸自由心證主義之原則，固屬法院自由判斷之範圍。但共同被告不利於己之
    陳述，雖得採為其他共同被告犯罪之證據，惟此項不利之陳述，須無瑕疵可指，
    且就其他方面調查，又與事實相符者，始得採為其他共同被告犯罪事實之認定。
    若不為調查，而專憑此項供述，即為其他共同被告犯罪事實之認定，顯與刑事訴
    訟法第一百五十六條第二項之規定有違。因之，現行刑事訴訟法下，被告之自白
    ，或共同被告不利於己之陳述，其證明力並非可任由法院依自由心證主義之原則
    ，自由判斷，而受相當之限制，有證據法定主義之味道，即尚須另有其他必要之
    補強證據，來補足其自白之證明力，始得採為斷罪資料。而犯肅清煙毒條例第九
    條第一項之罪，供出煙毒來源因而破獲者，得減輕其刑，該條例第十一條定有明
    文。則施用毒品海洛因之人，如供出海洛因之來源因而破獲者，既得邀減輕其刑
    之寬典，為擔保其所為不利於其他共同被告之陳述之真實性，尤應有足以令人確
    信其陳述為真實之補強證據，始能據以為論罪之依據。
三、訊據被告甲○○對於其係胡煥桐之同居人一節固不諱言，惟堅決否認右揭共同販
    賣毒品海洛因之犯行，辯稱：伊與胡煥桐於案發當時為男女朋友，且同居於台北
    市○○○路○段一五二－一號八樓住處，胡煥桐有施用毒品海洛因，扣案之海洛
    因為胡煥桐所有，如有販賣事實，應是胡換桐所為，伊對之並不知情，亦不認識
    乙○○、丙○○等人，伊絕無販賣毒品海洛因等語。
四、經查：
（一）本件起訴書僅記載被告甲○○夥同其同居人胡煥桐於八十四年十二月間，連續
      在台北市○○○路○段一五二－一號八樓非法販賣海洛英等語，至於被告如何
      意圖營利而販入或賣出，或向何人購買或出售給何人，起訴書均未記載，而公
      訴人認為被告涉有共同販賣海洛因之罪嫌，其所記載之證據僅為其同居人胡煥
      桐於警訊時之供詞，及有查獲之海洛因等物扣案可證，惟本院訊據證人胡煥桐
      到院證稱：伊未曾販賣海洛因，被告亦未曾幫伊送貨給買海洛因的人，也未曾
      幫忙收錢，扣案的電子磅秤，塑膠袋及海洛因均是伊所有，並非被告的等語（
      見本院八十九年五月四日筆錄），則本院即難逕依證人胡煥桐前後反覆不一之
      證詞及扣案之毒品海洛因等物，即認被告有販賣毒品海洛因之犯行。
（二）又經本院詳閱卷證，發現證人丙○○於警訊時，固曾供陳被告甲○○與胡煥桐
      共同販賣安非他命（見偵查卷第十八、十九頁）。然查，本件係起訴被告涉嫌
      販賣毒品海洛因，並未起訴被告非法販賣安非他命，是證人丙○○於警訊時，
      雖指稱曾多次向被告及胡煥桐購買安非他命，惟此部分既未經起訴，本院自難
      逕予論科。況證人丙○○於原審審理時到庭結證稱：「（問）是否在刑警大隊
      做筆錄？（答）是，但沒有說他們賣，甲○○是胡（指胡煥桐）之女友，當時
      在賣的是胡煥桐，我當時真的沒這樣講，我從來沒經由李女之手拿到任何東西
      」（見訴緝一四二號卷第六十五頁），於本院則證稱：伊係向胡煥桐購買安非
      他命，不是向被告購買，且係伊親向胡煥桐付錢拿安非他命，並未付錢給被告
      ，亦未向被告拿貨，警訊筆錄如何記載，當時伊未看清楚，確實未向被告購買
      海洛因及安非他命等語（見本院八十八年十一月十八日筆錄），則八十四年十
      二月二十日證人丙○○於台北市刑警大隊偵一隊之筆錄內容（見偵查卷第十八
      、十九頁）是否完全真實，亦非無疑義。
（三）又本件係起訴被告甲○○於「八十四年十二月間」非法販賣毒品海洛因，而證
      人乙○○於警訊時係供稱自八十四年十月中旬起向被告及胡煥桐購買海洛因，
      並未明白供承於八十四年十二月間有向被告購買海洛因，且證人乙○○於原審
      及本院調查時，均否認有向被告購買或付錢給被告或經由被告交付毒品海洛因
      （見原審一三一六號卷第二十七、二十八頁，本院八十九年一月五日筆錄），
      該證人甚且結證稱：伊之前是向「志誠」買，但「志誠」叫我打電話給胡煥桐
      ，我就打電話給胡煥桐，胡煥桐就帶警察來抓我，但我絕對沒有向被告買等語
      （本院八十九年一月五日筆錄），則被告是否有販賣海洛因，非無疑問。
（四）按認定事實所憑之證據，其為訴訟上之證明，須達於通常一般之人均不致有所
      懷疑而得確信者，始得據為有罪之認定，倘其證明尚未達到此一程度，而有合
      理懷疑存在時，尚難為有罪之認定基礎；另茍積極之證據不足以為被告事實之
      認定，即應為被告有利之認定，更不必有何有利之證據，是雖被告於警訊時曾
      供稱：伊曾幫胡煥桐送過幾次海洛因予買方，曾幫忙送貨，也曾收錢云云，核
      與證人胡煥桐於警訊時所供：如我不在時，被告會幫我接電話，有時會送貨到
      樓下交給他們並收錢云云相符（見偵查卷第十頁），惟被告及證人胡煥桐均否
      認各該警訊筆錄之真實性，且證人乙○○、丙○○亦均結證稱未曾向被告購買
      或付錢給被告或經由被告交付毒品海洛因，則被告於警訊中所謂曾幫忙送貨及
      收錢云云之自白，即無所依憑而難謂實在，本院實難憑被告於警訊中有瑕疵之
      自白，即論以被告販賣毒品海洛因之重罪。況證人胡煥桐於本院調查時已自承
      毒品海洛英一點九公克、電子秤一個、小塑膠袋四個均為其所有，與被告無關
      ，已見前述，則本件縱有販賣毒品情事，依現有證據資料，亦僅係胡煥桐個人
      所為，尚查無被告有與胡煥桐基於犯意之聯絡，幫忙送貨（毒品海洛因）或收
      受貨款情事。此外，經本院依職權調查結果後，並無其他確切之證據足認被告
      涉有本件共同販賣海洛因之犯行，揆諸前開規定，被告販賣海洛因之犯行，應
      屬不能證明。
五、原審因而以不能證明被告犯罪，諭知被告無罪之判決，固無不合。惟查，最輕本
    刑為三年以上有期徒刑，於審判中未經選任辯護人者，審判長應指定辯護人為其
    辯護，刑事訴訟法第三十一條第一項定有明文。而何種案件應行強制辯護，須憑
    起訴法條而為認定。本件被告係因犯肅清煙毒條例第五條第一項之販賣毒品海
    洛因罪嫌，而被檢察官提起公訴，依該條所定最輕本刑為無期徒刑，自屬強制辯
    護案件，乃被告既未選任辯護人，原審亦未指定辯護人為其辯護，逕行審判，按
    諸前揭規定，顯屬違法，尚有未洽。檢察官上訴意旨認被告已構成犯罪，雖非可
    採，惟原判決關於此部分既有可議，仍屬無可維持，應予撤銷，並由本院就此部
    分判處如主文第二項所示無罪，以免冤抑。
據上論斷，應依刑事訴訟法第三百六十九條第一項前段、第三百六十四條、第三百零
一條第一項前段，判決如主文。
本案經檢察官洪威華到庭執行職務。
中    華    民    國    八十九    年      六        月      十三        日
                        臺灣高等法院刑事第四庭
                            審判長法  官  蔡  永  昌
                                  法  官  許  宗  和
                                  法  官  徐  昌  錦
右正本證明與原本無異。
檢察官如不服本判決應於收受送達後十日內向本院提出上訴書狀，其未敘述上訴之理
由者並得於提起上訴後十日內向本院補提理由書（均須按他造當事人之人數附繕本）
。
                                  書記官  吳  金  來
中    華    民    國    八十九    年      六        月      十五        日


司法院資訊處製作；財團法人民間司法改革基金會備份。
